臺灣臺北地方法院民事判決　　　　　　　　97年度智字第38號
原　　　告　法商安萬特醫藥公司(AVENTIS PHARMA S.A.)
法定代理人　Josiane M.
訴訟代理人　李貴敏律師
　　　　　　范纈齡律師
　　　　　　李敏惠律師
　　　　　　邵瓊慧律師
　　　　　　盧柏岑律師
　　　　　　黃麗蓉律師
　　　　　　馮達發律師
　　　　　　焦子奇律師
複代理人　　楊金美
被　　　告　臺灣東洋藥品工業股份有限公司
法定代理人　林榮錦
訴訟代理人　范曉玲律師
複代理人　　郭雨嵐律師
訴訟代理人　汪家倩律師
複代理人　　呂紹凡律師
　　　　　　沈宗原律師
訴訟代理人　黃文嫻
上列當事人間侵權行為損害賠償事件，本院於一百年七月五日
言詞辯論終結，判決如下：
    主      文
原告之訴及其假執行之聲請均駁回。
訴訟費用由原告負擔。
    事實及理由
一、原告起訴主張：原告為中華民國第76742號發明專利（下稱
    系爭專利）專利權人，專利權期間至民國102年11月29日止
    。系爭專利為「含有在界面活性劑中之紫杉烷衍生物及預防
    稀釋時膠凝之添加劑之二組份注射用組合物」，與doceta
    xel（多烯紫杉醇）之抗癌成分有關。docetaxel屬類紫杉（
    taxoid），係由紫杉植物之再生針葉生物質量中萃取的前驅
    物經過半合成來製備，其特性難溶於水，不易使用於人體。
    故系爭專利提供一種二組份式的製劑應用方式，一組份含有
    docetaxel成分（在界面活性劑中）之製劑與另一組份含有
    添加劑（如酒精）（在水溶液中）之輔助溶劑，在使用前將
    兩組份混合再行稀釋以成為灌注溶液，即可成為注射劑型應
    用於人體，而將之作為抗癌藥物，解決其如何使用於人體之
    問題。原告取得系爭專利後，即透過原告在台之子公司賽諾
    菲安萬特股份有限公司，向行政院衛生署申請藥品查驗登記
    ，於市場上推出「剋癌易注射劑（Taxotere Concentrate
    and Solvent for Solution for Injection）」（衛署藥輸
    字第022048號），並以「TaxotereR」為商品名稱行銷。專
    用於治療乳癌、非小細胞肺癌、前列腺癌。該商品為doceta
    xel三水合物（docetaxel trihydrate），作為其活性藥理
    成分（Active Pharmaceutical Ingredient；API）。目前
    市場上將剋癌易注射劑即TaxotereR認作docetaxel或API
    docetaxel三水合物之同義詞，醫療文獻中亦多將docetaxel
    與taxotereR二者混用。被告明知現行市面上唯一含docetax
    el成分抗癌藥物即為原告之剋癌易注射劑，亦知原告系爭專
    利之存在，卻以學名藥docetaxel查驗登記程序，向行政院
    衛生署申請「汰杉注射劑（Tyxan Injection）」（含docet
    axel成分抗癌藥物之學名藥，下稱系爭產品）查驗登記。被
    告原申請之汰杉注射劑（Tyxan Injection）為docetaxel之
    兩瓶裝，並於95年3月14日取得製造許可證（衛署藥製字047
    882號），嗣後提出變更，將汰杉注射劑（Tyxan Injection
    ）變更為三瓶裝（衛署藥製字047882號），同時亦已備妥仿
    單。96年4月12日，被告在玉山科技協會主辦的「生物科技
    論壇」所提出之公司簡介中明述「2006 Gemmis, Tyxan（
    Oncology）launched」、「New indication development
    of anticancer drugs……Tyxan launched」，更於96年10
    月底取得中央健康保險局（下稱健保局）之藥價核定而得為
    健保用藥。經原告請國防大學藥學系教授李安榮博士鑑定，
    得知被告之汰杉注射劑已落入原告系爭專利之申請專利範圍
    第1項、第2項、第3項、第4項及第6項。被告未經原告同意
    ，製造、販賣汰杉注射劑，侵害原告系爭專利，原告依專利
    法第56條第1項、第84項第1項規定，請求排除及防止被告侵
    害專利權之行為，並依專利法第84條及85條規定，請求損害
    賠償新臺幣（下同）1,000萬元。並聲明：(一)被告不得自行
    或委請他人製造、為販賣之要約、販賣、使用或為上述目的
    而進口汰杉注射劑（Tyxan Injection）（衛署藥製字04788
    2號）抗癌製劑。(二)被告應給付原告1,000萬元，及自起訴狀
    繕本送達被告之翌日起至清償日止按年息5%計算之利息。(三)
    前二項請求，原告願以現金或等值之兆豐國際商業銀行銀行
    本票或無記名可轉讓定期存單或保證書供擔保，請准宣告假
    執行。
二、被告則抗辯稱：
  (一)原告訴之聲明第1項內容並非具體特定，有欠明確，自屬違
    法不當：
    1.衛署藥製字047882號，係衛生署核發之藥品許可證（下稱
      藥證），藥廠於取得藥證後，或有依實際情況而變更登記
      事項之必要，但仍沿用同一藥證及其字號之情事，而系爭
      專利僅為特定之二組份劑型專利，申請專利範圍能否涵蓋
      同一藥證字號下無論有無變更、變更前後之所有藥品，實
      有重大疑問。且原告自承「衛署藥製字047882號」係經過
      變更登記事項之程序，此同一藥證中至少包括兩瓶裝及三
      瓶裝等劑型迥然不同之產品，系爭專利申請範圍僅限於二
      組份之特定劑型，顯不及於二組份以外之其他劑型類別，
      原告訴之聲明第1項限定藥證號，屬為不特定之請求。
    2.原告訴之聲明第1項自應以專利權人依法享有之排他權能
      為限，而不應超出其申請專利範圍：系爭專利之申請專利
      範圍明確記載「一種二組份注射用組合物」，其劑型明確
      限定為二組份，系爭專利之權利範圍即在於公告說明書中
      所記載之二組份注射用組合物。則訴之聲明第1項至多僅
      應為「被告不得自行或委請他人製造、為販賣之要約、販
      賣、使用或為上述目的而進口侵害中華民國76742號發明
      專利之二組份汰杉注射劑（Tyxan  Injection）抗癌製劑
      注射用組合物」。
  (二)原告化合物之專利已經過期，以劑型變相延長已過期專利：
    1.多烯紫杉醇（docetaxel）之化合物專利即中華民國專利
      證書號第33066號，已於96年7月16日因專利權期滿而當然
      消滅，該化合物本身目前已無排他權。在藥物發明專利中
      ，有效成分之化合物本身為範圍最廣之專利，專利權人藉
      由相同之化合物，僅改變其賦形劑以製成不同之劑型，取
      得另一專利，意圖延長其化合物專利已消滅之藥品之獨占
      地位，影響癌症病患用藥之公共利益。
    2.被告於多烯紫杉醇（docetaxel）之化合物專利屆期之前
      開始研發學名藥並進行試驗，屬符合藥事法第40-2條以及
      專利法第57條第1項第1款之舉。癌症治療藥物一般均屬高
      價藥物，若遭特定人獨占市場，使藥價居高不下，對重症
      患者為沉重負擔。故被告研發，有利於公眾利益。且被告
      於研發學名藥之試驗過程中，不知原告利用劑型延長專利
      保護，發現系爭劑型專利後，即花費大量人力、時間、成
      本進行設計迴避（design  around），進而研發較系爭專
      利之二組份劑型更優異之三組份劑型，且以該三組份之劑
      型於世界各國申請專利，並業已獲頒中華民國第I321471
      號發明專利是被告自行研發之三組份產品，顯無侵害系爭
      專利之情事。
  (三)依據內部證據及外部證據之解釋，系爭專利「組份」應解釋
    為儲存於具有空間上分離單元之內容物。水溶液應指溶質與
    水所形成之混合物。凝膠層指第一組份與水性灌注基質混合
    時，第一組份中之界面活性劑與水性灌注基質之水形成的液
    相界面無法均勻混合的部分。「其較該界面活性劑重量大6
    ％」應為添加劑水溶液與界面活性劑之差比。相關名詞解釋
    ，原告與系爭專利用語之文義及一般解釋，大相逕庭，殊無
    足採。
  (四)系爭專利欠缺有效性，應撤銷：
    1.按系爭專利之申請日為82年11月30日，智慧財產局於85
      年3月1日審定公告准予專利，故其是否有應撤銷之原因，
      應以核准審定時所適用之83年1月21日修正公布之專利法
      、83年10月3日公告施行之專利法施行細則以及83年10月
      之專利審查基準（下稱83年專利法、83年專利法施行細則
      及83年專利審查基準）為斷。
    2.先前技術早已由下列專利案公開，系爭專利欠缺新穎性：
      (1)證據一：美國專利第4,814,470號「紫杉醇衍生物、其
        製備及包含彼等之醫藥組合物」（Taxol Derivatives,
        Their Preparation and Pharmaceutical Composition
        Containing Them）專利案，公開日為78年3月21日。
      (2)證據二：法國專利第2,678,833號「以紫杉醇類衍生物
        為基礎之新穎組合物」（NOUVELLES COMPOSITIONS
        PHARMACEUTIQUES A BASE DE DERIVES DE LA CLASSE
        DES TAXANES）專利案，公開日為82年1月15日。
      (3)證據三：美國專利第4,488,981號「用以減少水溶性液
        體清潔劑的黏度之低級烷基糖」（Lower Alkyl
        Glycosides to Reduce Viscosity in Aqueous Liquid
        Detergents）專利案，公開日為73年12月18日。
      (4)證據四：論文名稱「非增稠型重垢液體之調配：第一部
        （A）助水溶物對物理性質（黏度）之影響」（The
        Formulation of Non-Built Heavy-Duty Liquids,Part
        I (A): The Effect of Hydrotropes on Physical
        Properties (Viscosity)），刊載於「Soap Cosmetics
        Chemical Specialties」期刊，公開日為68年11月。
      (5)證據五：美國專利第4,092,273號「控制黏度之液體清
        潔劑」（Liquid Detergent of Controlled Viscosity
        ）專利案，公開日為67年5月30日。
      (6)證據六：美國專利第4,221,691號「水解氯矽烷之方法
        」（Metho d of Hydrolyzing Chlorosilanes）專利案
        ，公開日為69年9月9日。
    3.縱認系爭專利之申請專利範圍與證據一有些微之差異，惟
      該差異並未超出可預期之技術範圍，而為熟悉此技術人士
      運用申請前證據三至六號擇其一與證據一或證據二之技術
      組合所輕易完成，因而不具進步性。
    4.系爭專利違反83年專利法第20條第1項，不具產業利用性
      。
    5.系爭專利之說明書不載明實施必要之事項，使實施為不可
      能或困難者，違反83年專利法第71條第3款之規定，而有
      應撤銷之事由。
    6.系爭專利說明書之記載非發明之真實方法，違反83年專利
      法第71條第4款之規定，而有應撤銷之事由。
  (五)被告之被告產品確實未侵害系爭專利：
    1.按「新藥專利權不及於藥商申請查驗登記前所進行之研究
      、教學或試驗」，藥事法第40-2條第5項定有明文，被告
      以二組份劑型進行研究、試驗，乃為專利權效力所不及。
    2.被告之三組份產品並未構成文義侵害：
      (1)申請專利範圍中之文字對於專利權範圍之解釋均屬重要
        而無論依我國專利侵害鑑定要點之說明或美國判決之實
        務，本件前言之二組份部分係用以明確界定專利權之範
        圍，是系爭專利之範圍自應受該前言二組份之限制。而
        被告產品並非解釋後之二組份，係三組份注射用組合物
        ，第一組份為「Tyxan（docetaxel）單劑量包裝注射小
        瓶」、第二組份為「溶劑小瓶1：酒精」、第三組份為
        「溶劑小瓶2：無菌注射用水」，兩者於組份之數量上
        明顯不同，是被告產品並無落入系爭專利之文義範圍內
        。又被告所自行研發、改良之「含多烯紫杉醇化合物之
        三組份注射劑及其配製方法」（下稱三組份專利），業
        已獲頒中華民國第I321471號發明專利，而智慧財產局
        於審查被告之三組份專利時，是引用原告系爭專利之美
        國對應案作為先前技術，於審查時被認定具有新穎性，
        認為原告之系爭專利「未明確揭示將含多烯紫杉醇化合
        物及界面活性劑之母液與乙醇、水製成三組份之注射劑
        」。故系爭專利申請專利範圍中之技術特徵的文字意義
        無法完全對應表現在被告實施三組份專利之系爭三組份
        產品中，依據前開專利侵害要點所定文義讀取之意義，
        系爭三組份產品自應認定不落入系爭專利之文義範圍。
      (2)被告產品並未含有水溶液之技術特徵，故被告產品未為
        系爭申請專利範圍第1項之文義所讀取。
      (3)被告產品並未落入系爭申請專利範圍第1項「可抑制或
        破壞組份(1)及(2)與水性灌注基質混合時膠凝層之形成」
        之文義範圍內：經查，系爭申請專利範圍第1項之技術
        特徵之一即添加劑水溶液較界面活性劑重量大6％之濃
        度，「可抑制或破壞組份(1)及(2)與水性灌注基質混合時
        膠凝層之形成」，可知系爭專利所稱之「膠凝層」係於
        組份(1)、組份(2)及水性灌注基質三者混合時遭抑制或破
        壞，而被告產品確係三組份，故被告產品與水性灌注基
        質混合，文義上即為組份(1)、組份(2)、組份(3)及水性灌
        注基質四者混合，是被告產品在文義上即非抑制或破壞
        「三者混合時所形成之膠凝層」。
    3.上述文義不相同之處，亦未構成均等侵害，為東華鑑定報
      告所支持：
      (1)東華鑑定報告亦明確指出被告產品與系爭專利至少在技
        術手段為不同：東華鑑定報告業已明確指出「仿單與專
        利之添加劑分別為二組及一組，故混合順序自然非完全
        相同」，已肯認系爭產品至少在「技術手段」上與系爭
        專利「實質不同」。
      (2)系爭產品與系爭專利在「功能」及「結果」上亦不相同
        ，惟東華鑑定報告於第(九)點鑑定結晶析出時，竟以不同
        之物質進行比對，顯已違反一般科學原理，其結果自有
        可議之處，更無從以此作為「功能」及「結果」之判斷
        。
      (3)經濟部智慧財產局亦肯認被告之「三組份專利」較系爭
        專利具有進步性，足見經濟部智慧財產局亦認為實施「
        三組份專利」之系爭三組份產品並未均等侵害系爭專利
        。
    4.縱認被告產品在「技術手段」、「功能」與「結果」均與
      系爭專利全部都實質相同，本件亦有「禁反言原則」之適
      用，進而阻卻均等侵害。原告曾於維護專利權之過程中，
      在接獲中央標準局（即改制前之智慧財產局）之專利審定
      書後，為與先前技術有所區隔，明確將申請專利範圍之標
      的從「一種注射用組合物」縮限為「一種『二組份』注射
      用組合物」，由原告上開修正歷程可知，其原先之申請專
      利範圍係不受任何組份限制之注射用組合物，但修正後卻
      加入「二組份」以明確縮限其範圍，故原告早已放棄二組
      份以外之其他範圍（包括本件之三組份），而被告產品確
      係「三組份」，已為東華鑑定報告所肯認，則依上開專利
      侵害鑑定要點之規定，原告自不得藉由均等論而將其申請
      專利範圍之「二組份」而擴張至被告產品之「三組份」。
  (六)並聲明：
    1.原告之訴及假執行之聲請均駁回。
    2.如受不利判決，被告願供擔保請求宣告免為假執行。
三、兩造不爭執之事項：
  (一)原告為系爭專利之專利權人，專利權期間至102年11月29 日
    止。
  (二)被告於95年3月14日取得汰杉注射劑（TyxanInjection）為
    docetaxel兩瓶裝之製造許可（衛署藥製字047882號），嗣
    後汰杉注射劑（Tyxan  Injection）變更為三瓶裝，並取得
    製造許可（衛署藥製字047882號）。
  (三)被告為中華民國第I321471號發明專利「含多烯紫杉醇化合
    物之三組份注射劑及其配製方法」之專利權人。
四、得心證之理由：
  (一)原告主張其為系爭專利之專利權人，被告製造、銷售之系爭
    產品侵害其系爭專利申請專利範圍第1、2、3、4、6項等情
    ，被告則提出系爭專利有應撤銷之原因及系爭產品未落入申
    請專利範圍之抗辯。是以下本院之判斷僅須針對系爭專利
    申請專利範圍第1、2、3、4、6項論述，合先敘明。
  (二)系爭專利之技術內容：
    系爭專利之申請專利範圍共7項，其中第1項為獨立項，其餘
    為附屬項（本院卷(一)第28至29頁）。而申請專利範圍第1項
    ：「一種二組份注射用組合物，其含有(1)含可達200毫克／
    毫升在聚山梨醇酯，環氧化物酯－醚或脂肪酸甘油酯等界面
    活性劑中之紫杉烷衍生物之混合物，及(2)分子量低於200之
    有機化合物或氯化鈉等添加劑之水溶液，其較該界面活性劑
    重量大6%之濃度可抑制或破壞組份(1)及(2)與水性灌注基質混
    合時膠凝層之形成。」（本院卷(一)第28頁）。
  (三)系爭專利申請專利範圍之解釋：
    1.按發明專利權範圍，以說明書所載之申請專利範圍為準，
      於解釋申請專利範圍時，並得審酌發明說明及圖式，83年
      1月21日修正公布之專利法第103條第2項定有明文。對於
      申請專利範圍之解讀，應將據以主張權利之該項申請專利
      範圍文字，原原本本地列述（recite），不可讀入（read
      into）詳細說明書或摘要之內容，亦不可將任何部分之內
      容予以移除。如有含混或未臻明確之用語，可參酌發明說
      明、圖式，以求其所屬技術領域中具有通常知識者得以理
      解及認定之意涵。而解釋申請專利範圍，得參酌「內部證
      據」與「外部證據」，前者係指請求項之文字、發明說明
      、圖式及申請歷史檔案；後者指內部證據以外之其他證據
      ，例如創作人之其他論文著作、其他專利，相關前案（如
      追加案之母案、主張優先權之前案），專家證人之見解，
      該發明所屬技術領域中具有通常知識者之觀點、權威著作
      、字典、專業辭典、工具書、教科書等。關於內部證據與
      外部證據之適用順序，係先使用內部證據解釋申請專利範
      圍，如足使申請專利範圍清楚明確，即無考慮外部證據之
      必要。倘內部證據有所不足，始以外部證據加以解釋。若
      內部證據與外部證據對於申請專利範圍之解釋有所衝突或
      不一致者，以內部證據之適用為優先。準此，有關系爭專
      利申請專利範圍之解釋，悉依系爭專利之申請專利範圍為
      準，原則上應以系爭專利申請專利範圍中所記載之文字意
      義及該文字在相關技術中通常總括的範圍，予以認定。對
      於申請專利範圍中之記載有疑義而需要解釋時，始應一併
      審酌發明說明、圖式（最高行政法院99年度判字第1271號
      判決參照），並以內部證據為優先。
    2.兩造對於申請專利範圍第1項中之「組份」、「二組份」
      、「水溶液」、「添加劑之水溶液」、「膠凝層」、「其
      較該界面活性劑大6%濃度」、「組份(1)及(2)與水性灌注基
      質混合」、「可抑制或破壞組份(1)及(2)與水性灌注基質混
      合時膠凝層之形成」之文義解釋有爭議，茲為客觀解釋如
      下：
      (1)「組份」及「二組份」：
        觀諸「組份」、「二組份」之字面文義，並參酌申請專
        利範圍第1項「一種二組份注射用組合物，其含有(1)含
        可達200毫克／毫升在聚山梨醇酯，環氧化物酯－醚或
        脂肪酸甘油酯等界面活性劑中之紫杉烷衍生物之混合物
        ，及(2)分子量低於200之有機化合物或氯化納等添加劑
        之水溶液，其較該界面活性劑重量大6%之濃度可抑制或
        破壞組份(1)及(2)與水性灌注基質混合時膠凝層之形成」
        之記載，該「組份」應解釋為儲存於具有空間上分離單
        元之內容物，而「二組份」應解釋為二個儲存於具有空
        間上分離單元之內容物，否則，如將「組份」解釋為原
        告主張之「在正式使用前得共同儲置以符合第742號專
        利之發明目的者」，則何謂「正式使用」、何謂「得共
        同儲置」，過於模糊不清，而系爭發明在注射入人體前
        既須將前述(1)紫杉烷衍生物與界面活性劑之混合物與(2)
        添加劑水溶液混合為一，如採原告上開定義，亦得認乃
        「一組份」，是原告前開對於「組份」及「二組份」之
        定義，並非可採。
      (2)「水溶液」及「添加劑之水溶液」：
        依據化學一般定義，所謂「溶液」指的是將溶質溶於溶
        劑中之均相混合物，以水為溶劑者就稱為水溶液。而申
        請專利範圍「分子量低於200之有機化合物或氯化鈉等
        添加劑之水溶液」，依字面意義應將組份2解釋為一種
        水溶液，其是將溶質（分子量低於200之有機化合物或
        氯化鈉等添加劑）溶解在水中所形成者；故有關「添加
        劑之水溶液」應解釋為以添加劑為溶質時，與水所形成
        之混合物。
      (3)「膠凝層」：
        所謂膠體，依據界面化學定義，是指粒徑介於1奈米到
        10微米的粒子；細微粒子相互凝結成粗大粒子的過程稱
        為凝集，主要原因可分為分散安定化的原因消失和粒子
        間形成架橋。而當粒子小至膠體粒子時則不會產生沉降
        作用，而是產生懸浮於溶劑的膠凝層。因系爭專利所形
        成的膠凝層是由於界面活性劑與水互不相容的結果，故
        膠凝層之解釋應為「即界面活性劑與水性灌注基質之水
        形成的液相界面無法均勻混合的部份」。
      (4)「其較該界面活性劑重量大6%之濃度」：
        依據申請專利範圍解釋原則，若申請專利範圍中之記載
        內容明確時，應以其所載之文字意義及該發明所屬技術
        領域中具有通常知識者所認知或暸解該文字在相關技術
        中通常所總括的範圍予以解釋，合先敘明。查申請專利
        範圍文字記載為「分子量低於200之有機化合物或氯化
        鈉等添加劑之水溶液，其較該界面活性劑重量大6％濃
        度可抑制或破壞組份…」，若依字面意義解釋，將「其
        」解釋為含有添加劑之水溶液，則其後與界面活性劑重
        量相較，並無意義，因水溶液計算單位只有重量濃度百
        分比，並無重量之計算。故「其」應解釋為添加劑，且
        重量較該界面活性劑重量大6％之濃度。惟由說明書揭
        示之實施例5至12及13至17內容（本院卷(一)第25至27頁
        ），添加劑與吐溫80（界面活性劑）之比例為重量％，
        由此可知，申請專利範圍的記載有誤，其原意應為添加
        劑與界面活性劑之重量比（添加劑的重量÷界面活性劑
        的重量）為大於6％。然，在未更正申請專利範圍之情
        形下，僅能依申請專利範圍的字面解釋，將「其較該界
        面活性劑重量大6％之濃度」解釋為「（添加劑之重量-
        界面活性劑之重量）÷界面活性劑之重量×100％，大
        於6％」。
      (5)「可抑制或破壞組份1、2與水性灌注基質混合時膠凝層
        之形成」：
        即該字面之涵義，其中並未限定組份1須與組份2先混合
        ，再與水性灌注基質混合之技術內容。
  (四)系爭專利有無應撤銷原因之判斷：
    1.按當事人主張或抗辯智慧財產權有應撤銷、廢止之原因者
      ，法院應就其主張或抗辯有無理由自為判斷，不適用民事
      訴訟法、行政訴訟法、商標法、專利法、植物品種及種苗
      法或其他法律有關停止訴訟程序之規定。前項情形，法院
      認有撤銷、廢止之原因時，智慧財產權人於該民事訴訟中
      不得對於他造主張權利，智慧財產案件審理法第16條定有
      明文。
    2.查原告主張系爭專利之申請日為82年11月30日，經經濟部
      智慧財產局於85年3月1日審定准予專利公告，專利期間自
      85年3月1日起至102年11月29日止等情，有專利證書（本
      院卷(一)第17頁）及專利說明書公告本（本院卷(一)第18至29
      頁）在卷可稽，至堪認定，則系爭專利是否符合專利申請
      要件，應適用核准專利時所適用之83年1月21日修正之專
      利法（下稱83年專利法）。
    3.系爭專利違反83年專利法第20條第1項，不具產業利用性
      ：
      (1)依據83年專利法第20條第1項之規定，專利法所保護的
        發明需具產業上可利用性，審查基準更進一步說明非可
        供產業上利用之發明類型，包括如欠缺達成目的之部分
        技術手段，為未完成之發明者。判斷是否屬於未完成之
        發明，應基於說明書之記載為準。
      (2)有關系爭專利之發明目的在於克服習知技藝所製備的紫
        杉烷預混合物（包含一種紫杉烷衍生物、低含量的乙醇
        及聚山梨醇酯）當與0.9%氯化鈉水溶液或5%葡萄糖水溶
        液（即水性灌注基質）混合時，會形成一種黏稠膠凝狀
        態並且難以溶解於水性灌注液；為了要打散這樣的膠凝
        狀態需要強力的機械性攪動，如漩渦式震動裝置或以加
        熱方式才能將其溶解於水性灌注液的問題。系爭專利即
        在提供「一種二組份組合物」、「藉由添加劑與界面活
        性劑之特定重量關係，以防止形成膠凝層」，以利紫杉
        烷衍生物溶液溶於水性灌注液，特別是不需要漩渦式震
        動裝置來機械性混合（本院卷(一)第23頁參照）。
      (3)依系爭專利說明書內容及請求項申請範圍可知，系爭專
        利係提供一種紫杉烷衍生物母液（第一組份），其中紫
        杉烷衍生物係溶於界面活性劑中；另有一添加劑水溶液
        （第二組份），第一組份與第二組份混合成中間體溶液
        ，該等添加劑係被選來用以終止或抑制當以大量灌注基
        質稀釋該中間體溶液時，該界面活性劑與水所產生的膠
        凝層。即紫杉烷衍生物母液先與添加劑水溶液混合後形
        成一中間體溶液，再注入灌注溶液稀釋時，該等添加劑
        可抑制或破壞界面活性劑與水形成的膠凝層。
      (4)惟由說明書所揭示之內容，僅能獲知第一組份（含有40
        毫克／毫升之紫杉帖聚山梨醇酯80溶液）與第二組份（
        含有不同種類或比例的添加劑之水性溶液）混合，人工
        攪拌後，可完全溶解。對於系爭專利所欲解決之問題，
        以添加劑抑制或破壞以水性灌注基質稀釋該中間體溶液
        （含有40毫克／毫升之紫杉帖聚山梨醇酯80溶液）時，
        該界面活性劑與水所產生的膠凝層，說明書並未提出相
        關說明及實施例驗證其所製得之組合物是否確具預期功
        效。
      (5)綜上，系爭專利雖然教示在特定條件下，該二組份組合
        物可具有抑制或破壞以大量水性灌注基質稀釋該中間體
        溶液時，界面活性劑與水所產生的膠凝層等功效，但對
        於該組合物是否確可以達到抑制或破壞界面活性劑與水
        所產生的膠凝層等預期之目的，於說明書卻未加以說明
        並提供相關實施例予以佐證，此屬達成目的所採之技術
        手段部分欠缺，且整體上不可能達成所預期之目的者，
        依系爭專利審定時之審查基準，屬未完成之發明，故系
        爭專利不具產業利用性。
    4.系爭專利說明書所載內容違反83年專利法第71條第3款、
      第4款：
      (1)按說明書或圖式不載明實施必要之事項，或記載不必要
        之事項，使實施為不可能或困難者，及說明書之記載非
        發明之真實方法者，專利專責機關應依職權撤銷其發明
        專利權，並限期追繳證書，無法追回者，應公告證書作
        廢，83年專利法第71條第3款、第4款分別定有明文。
      (2)查系爭專利之技術內容為當紫杉烷衍生物母液先與添加
        劑水溶液混合後形成一中間體溶液，再注入灌注溶液稀
        釋時，該等添加劑可抑制或破壞界面活性劑與水形成的
        膠凝層，其技術特徵在於「藉由添加劑與界面活性劑之
        特定重量關係，以防止形成膠凝層」。惟有關界面活性
        劑與添加劑的特定重量關係，雖然申請專利範圍第1項
        界定為「分子量低於200之有機化合物或氯化鈉等添加
        劑之水溶液，其較該界面活性劑重量大6%之濃度…」，
        但由說明書揭示之內容，並無法得知系爭專利如何設定
        該添加劑之水溶液的用量需較該界面活性劑重量大6%之
        濃度。故就不同分子量的有機化合物而言，相對於同一
        種界面活性劑，則其用量有何差異，在何種條件下才能
        達成系爭專利的發明功效等，此對習於該項技藝者而言
        ，勢必經過無數次嘗試錯誤試驗，才能得到最合適的添
        加量以達到預期功效，而有83年專利法第71條第3款之
        適用。
      (3)再者，有關界面活性劑與添加劑的特定重量關係，系爭
        專利雖於說明書有所記載，但其內容卻各有差異，如說
        明書第7頁「…添加劑之用量視添加劑之性質而定；其
        相對於界面活性劑之重量大於6%，較佳者，諸如甘油，
        葡糖或山梨糖醇等之聚醇類添加劑相對於界面活性劑之
        重量大於15%等…」（本院卷(一)第24頁），依文義解釋
        應為添加劑之用量相對於界面活性劑之重量大於6%；但
        在實施例5至12則為添加劑與吐恩80（界面活性劑）之
        重量比例（重量%）（本院卷(一)第26頁）；至申請專利
        範圍第1項又界定為「分子量低於200之有機化合物或氯
        化鈉等添加劑之水溶液，其較該界面活性劑重量大6%之
        濃度…」（本院卷(一)第28頁），此可解讀為添加劑水溶
        液的重量較界面活性劑重量大6%之濃度。經比對上述三
        者文義內容，針對同一技術特徵，系爭專利說明書就有
        三種不同定義，此對習於該項技藝者而言，顯無法經由
        發明說明書之記載內容而得知何者才為實施系爭專利的
        真實方法者，而有83年專利法第71條第4款之適用。
      (4)綜上，系爭專利所請發明說明書中，雖記載有發明之目
        的，但並未記載達成發明目的之技術手段，致使熟習該
        項技藝人士無法了解其內容並據以實施；而說明書揭示
        之內容前後並不一致且多有疑義，所請範圍並非實施系
        爭專利之真實方法，應有83年專利法第71條第3款、第4
        款之適用。
  (五)如前揭說明，系爭專利之有效性乃為本件侵權行為損害賠償
    請求之前提要件，而本院認系爭專利具有前開應撤銷之原因
    ，已詳述如上，是本件原告主張被告侵害其系爭專利，進而
    請求判決如其前揭聲明所示，即屬無據，應予駁回。原告之
    訴既經駁回，其願供擔保為假執行之聲請即失所附麗，應併
    予駁回。至兩造其餘之攻擊防禦方法及證據資料，經本院斟
    酌後，認為均不足以影響本判決之結果，自無一一詳予論述
    之必要，附此敘明。
五、訴訟費用之負擔：民事訴訟法第78條。
中    華    民    國   100    年    8     月    5     日
                  民事第五庭    法  官  歐陽漢菁
以上正本係照原本作成。
如對本判決上訴，須於判決送達後20日內向本院提出上訴狀。如
委任律師提起上訴者，應一併繳納上訴審裁判費。
中    華    民    國   100    年    8     月    5     日
                                書記官  吳貞瑩